臺灣高等法院臺南分院民事判決　　96年度上字第6號
上　訴　人　甲○○
　　　　　　丙○○
　　　　　　戊○○
共　　　同
訴訟代理人　林金宗　律師
被 上訴 人　華僑商業銀行股份有限公司
法定代理人　丁○○
訴訟代理人　黃厚誠　律師
上列當事人間請求塗銷土地所有權移轉登記事件，上訴人對於中
華民國95年11月6日臺灣臺南地方法院第一審判決（94年度訴字
第1428號）提起上訴，本院於96年4月3日言詞辯論終結，判決如
下：
    主  文
上訴駁回。
第二審訴訟費用由上訴人負擔。
    事  實
甲、上訴人方面：
一、聲明：求為判決：（一）原判決廢棄。（二）前開廢棄部分
    ，被上訴人在第一審之訴駁回。（三）第一、二審訴訟費用
    均由被上訴人負擔。
二、陳述：除與原判決記載相同者，茲引用之外，補稱略以：
（一）上訴人戊○○於民國（下同）94年7月7日確有委由訴外人
      即其女兒高菁霞代理匯款新台幣（下同）2,285,000元入
      上訴人甲○○指定之廚寶實業有限公司（以下簡稱廚寶公
      司）於寶華銀行臺南分行00000000000號帳戶內，以支付
      買賣價金。又上訴人戊○○與丙○○為母子，上訴人戊○
      ○與丙○○2人自94年6月1日起至94年7月11日止，以上訴
      人戊○○、丙○○名義匯入廚寶公司寶華銀行臺南分行帳
      戶如下：1.戊○○，94年6月9日，匯入4,035,000元。2.
      戊○○，94年6月10日，匯入3,000,000元。3.戊○○，94
      年6月10日，匯入2,817,500元。4.戊○○，94年6月13日
      ，匯入2,925,000元。5.戊○○，94年6月30日，匯入2,15
      4,000元。6.丙○○，94年6月30日，匯入950,000元。7.
      丙○○，94年7月1日，匯入1,500,000元。8.戊○○，94
      年7月7日，匯入2,285,000元。9.丙○○，94年7月8日，
      匯入500,000元。而廚寶公司係由訴外人甲○○之兄弟王
      春泉所經營，足證上訴人戊○○與丙○○母子確實與甲○
      ○間有真實之金錢往來，資金之流程顯非臨訟編造，為兩
      造所不爭執。而賣方甲○○與買方戊○○均一致主張2,28
      5,000元之匯款，係用以交付買賣價金，自應以交易當事
      人間之主張為真。被上訴人空言主張2,285,000元之匯款
      非用於交付買賣價金，而有其他原因關係乙節，依前揭最
      高法院判例意旨，自應由被上訴人負舉證之責。惟原審僅
      以上訴人戊○○、丙○○與甲○○間尚有贈品買賣為由，
      即遽認94年7月7日之匯款2,285,000元非屬買賣坐落台南
      市○○區○○段630地號土地（下稱系爭土地）之價款，
      其判決理由尚有不備之處。再者，買賣雙方於94年7月6日
      簽立買賣契約，隔日即交付買賣價金，買賣流程並無可議
      之處，雖上訴人丙○○、戊○○與甲○○、王春泉兄弟間
      之資金往來密切，或因此導致記憶不清，或因時間久遠，
      就買賣過程之細節陳述略有出入，惟對於買賣契約重要之
      點即買賣價金之交付與契約簽立說詞一致，足證上訴人甲
      ○○確有出售系爭土地給上訴人戊○○，謹請明鑑。
（二）又證人乙○○代書，業已於鈞院準備程序中證稱：係在其
      事務所簽約，且其事務所與丙○○之宏偉綜合有限公司（
      以下簡稱宏偉公司）在同一地點等語，足證關於系爭買賣
      契約簽約之地點，證人王春泉與上訴人戊○○之說詞並無
      不同，益證系爭買賣契約確實有簽立，且買賣價金亦已交
      付，從而本件系爭土地之買賣自屬真實，足堪認定。
三、證據：除援用原審提出者外，並聲請傳訊證人乙○○。
乙、被上訴人方面：
一、聲明：求為判決：（一）上訴駁回。（二）第二審訴訟費用
    由上訴人負擔。
二、陳述：除與原判決記載相同者，茲引用之外，補稱略以：
（一）上訴人戊○○於94年7月7日匯款至寶華銀行台南分行0000
      00000000號帳戶之2,285,000元，非系爭土地之買賣價金
      。該筆匯款雖係上訴人戊○○所匯，惟收款人係廚寶公司
      ，並非出賣人即上訴人甲○○。雖廚寶公司代表人為王春
      泉（上訴人甲○○之兄），且提出「不動產買賣合約書」
      主張為系爭土地之第一期款，然王春泉於94年7月21日亦
      另以買賣為原因移轉登記其所有之坐落台南縣安定鄉○○
      段1514地號土地予上訴人丙○○，原因發生日期與系爭土
      地同為94年7月8日。是該2,285,000元之匯款原因究竟為
      何？是否確為系爭土地之買賣價金？已容置疑。況且，寶
      華銀行台南分行95年3月15日（95）寶南發字第33號函覆
      原法院所附之交易明細顯示以上訴人戊○○或丙○○名義
      自94年6月1日起訖94年7月11日止，匯入廚寶公司該帳戶
      者，有如后列9筆：1.戊○○，94年6月9日，匯入4,035,0
      00元。2.戊○○，94年6月10日，匯入3,000,00 0元。3.
      戊○○，94年6月10日，匯入2,817,500元。4.戊○○，94
      年6月13日，匯入2,925,000元。5.戊○○，94年6月30日
      ，匯入2,154,000元。6.丙○○，94年6月30日，匯入950,
      000元。7.丙○○，94年7月1日，匯入1,500,000元。8.戊
      ○○，94年7月7日，匯入2,285,000元。9.丙○○，94年7
      月8日，匯入500,000元等等。此與原審於95年2月9日行言
      詞辯論程序時，上訴人丙○○稱：「（法官問：與被告（
      即上訴人，下同）甲○○、被告訴訟代理人王春泉之交易
      係時間密接或有前後之別？是價金先付或找到買主之後才
      付款？若不動產有設定抵押權會如何處理？）是前後不同
      時間交易，大約1、2年到2、3年之間所為，價金如何支付
      我沒有印象，如有抵押權如何處理也沒有印象。（法官問
      ：被告甲○○、被告訴訟代理人王春泉有無積欠被告個人
      或公司金錢？）他們2人有欠我朋友錢，但與這些買賣無
      關，與他們的買賣關係、價金都清楚了，沒有未付款。」
      （原告（即被上訴人，下同）訴訟代理人問：94年7月1日
      起至今除了系爭土地外，尚有無交付其他的價金給甲○○
      或王春泉？）應該沒有，應該只有這一筆，但詳情我不清
      楚。」然至95年8月28日言詞辯論時，丙○○卻稱：「（
      法官問：94年6、7月間除了系爭土地，與王春泉、甲○○
      、廚寶公司有何交易？）94年5、6月有向廚寶公司買贈與
      品，6、7月份付款，…我們向廚寶買之後再賣給別人賺差
      價，其他的是王春泉拿客票來融資，利息先扣，客票都退
      票，94年6、7月欠多少要看帳才知道，現在王春泉還有欠
      款，欠多少不知道，王春泉是向我們公司借款，但公司是
      家族企業，為了避稅所以以個人名義匯款，…。（原告訴
      訟代理人問：票貼的利息多少？）月息2分至2分半。（原
      告訴訟代理人問：之前你陳述，甲○○、王春泉只有欠你
      朋友錢，與今日之陳述不同，請說明？）我今天是針對匯
      款資料陳述，公司是很多人共有，資金是很多人的，我說
      他們欠朋友錢是欠我們公司的金主，事情是我們公司經手
      的，所以負責要追回來。」；而另證人王春泉稱：「（法
      官問：你及甲○○前後與其餘被告有為幾次不動產買賣交
      易？）2、3年間約有5次以上不動產買賣交易，賣出的比
      買入的多。（原告訴訟代理人問：94年7月至今除了系爭
      土地外，尚有無自被告丙○○、戊○○拿到其他的價金？
      ）沒有賣其他的不動產，只有拿到這一筆的價金，系爭土
      地是我們兄弟與其餘被告到目前為止最後一筆交易。」然
      於95年8月28日言詞辯論時卻又改稱：「（法官問：94年7
      月有無自其餘被告拿到其他不動產買賣價金？）還有幾筆
      匯款不記得，這一筆土地買賣價金，是戊○○匯款，這一
      筆是與被告交易的最後一筆，這筆匯款之後就沒有了。（
      法官問：被告間有無其他金錢往來？）沒有，只有土地買
      賣。（法官問：為何95年7月8日丙○○還匯款500,000元
      入該帳戶？）與本件土地買賣無關，是丙○○與我買贈與
      品的貨款。（原告訴訟代理人問：請陳述94年6、7月戊○
      ○與丙○○匯款名目。）是我拿客票給被告戊○○、丙○
      ○借款，拿來買原料，純粹是朋友幫忙，沒有約定利息，
      …」又上訴人戊○○稱：「（原告訴訟代理人問：除本件
      土地外，與甲○○及王春泉有無其他不動產買賣？）除了
      本件土地外其他沒有。」然於95年8月28日言詞辯論時則
      稱：「（法官問：94年6、7 月間除了系爭土地，與王春
      泉、甲○○、廚寶公司有何交易？）事情我都不知道，都
      是我兒子被告丙○○處理的。」稽上可知，上訴人丙○○
      、戊○○及王春泉3人對同一事件之陳述前後相異，各自
      供述亦相互矛盾，忽稱其他無金錢往來，卻又改稱其餘是
      票貼借貸，然利息部分上訴人丙○○稱有，王春泉卻說無
      ；上訴人戊○○先稱系爭土地係其所買，後又稱事情我都
      不知情，都是上訴人丙○○處理的；上訴人丙○○忽稱甲
      ○○兄弟與其個人或公司無何欠款了，後再改稱，上訴人
      甲○○有欠公司票貼的錢；且時而稱係公司是家族企業，
      後卻稱公司是共有。是該筆2,285,000元之匯款顯非系爭
      不動產之買賣價金。再上訴人甲○○之訴訟代理人王春泉
      又稱無該台南縣安定鄉○○段1514地號土地之買賣契約書
      ，上訴人戊○○、丙○○甚稱系爭土地「買賣」同時或之
      後無其他土地之買賣或移轉，對港口段1514地號土地原稱
      因有貸款，故無另外約定價金（見95年2月9日言詞辯論筆
      錄第6頁）。後又改稱對於港口段1514地號土地之買賣，
      因其上有設定抵押權，故僅給付王春泉10萬或20萬元而已
      （見95年8月28日言詞辯論筆錄）。如此與事實或相互間
      供述不符之陳述，又無他人見證，於第一次庭期後尚須經
      法院一再囑命才提出之契約書，當不足採。且上訴人甲○
      ○之訴訟代理人王春泉與上訴人丙○○、戊○○間金錢往
      來出入頻繁，該2,285,000元之匯款無法為系爭土地買賣
      價金之證明。
（二）94年7月6日上訴人戊○○與甲○○間之不動產買賣及系爭
      土地之移轉登記係通謀虛偽。上訴人間之供述互相矛盾且
      違一般社會經驗，顯係不實，茲分述如下：
    1.上訴人丙○○先稱王春「泉」他們廚寶公司「要周轉需要
      資金」，要將土地賣給其；嗣稱簽約當時王春「泉」表示
      急需用錢，翌日要付「買料」的費用，所以要求翌日匯款
      ；末稱上訴人王春「益」說「公司擴充業務」需要用錢（
      以上均見94年12月12日言詞辯論筆錄）。同一庭期，對出
      賣人之出賣原因，即有三個版本，莫衷一是，自為矛盾，
      當不足採。
    2.又上訴人丙○○、戊○○與王春泉關於渠等於何時、何地
      洽談？何時簽約？何人在場？之陳述亦有矛盾。上訴人丙
      ○○稱：「本件是94年7月6日晚上大約8、9點時，甲○○
      的哥哥王春泉到我們公司（宏偉公司）位於台南市○區○
      ○街313號之處所…，我於簽約當天9點多回到公司，他們
      已開始簽立契約…，簽約當時（即94年7月6日）王春泉表
      示急需用錢，『翌日』（即94年7月7日）要付買料的費用
      ，所以要求翌日（即94年7月7日）匯款」（見94年12月12
      日言詞辯論筆錄）。上訴人王春泉稱：「94年7月6日晚上
      約7、8點左右，我到戊○○中華路的住家，當時只有戊○
      ○及我在場，…，隔天去育賢街乙○○的代書事務所簽約
      」（見95年2月9日言詞辯論筆錄）。上訴人戊○○則稱：
      「（問：請陳述本件買賣契約之詳細內容）94年7月6日晚
      上詳細時間不記得，王春泉有拿權狀資料到育賢街宏偉公
      司…。」（見95年2月9日言詞辯論筆錄）。上訴人雖於第
      二審提出乙○○為證，惟其對細節稱忘記，對買賣價金又
      未經手，怎知有無買賣付款之事？又上訴人既找代書寫買
      賣契約書，理應即由其辦理移轉登記，然上訴人丙○○對
      本件之過戶情形，如前述先稱：「……本件是我本人送件
      的，過戶時是我本人當代理人，……，我不認識鄭牧仁。
      」嗣經提示台南市安南地政事務所函附之登記資料，系爭
      土地本次移轉登記之代理人為鄭牧仁，方改稱「本件不是
      我送件的。」陳述前後矛盾，不僅關於何時、何地洽談等
      情陳述不一，且依王春泉之陳述係先匯款後於當日（94年
      7月7日）晚上再補簽約，然與上訴人戊○○及丙○○之陳
      述不同。而一般人買受不動產，怎會如此輕忽？實難想像
      ，況上訴人丙○○如係確為本件相關之人，怎會不認識代
      理人鄭牧仁？
    3.再上訴人所提之買賣契約書最末之其他約定事項約定「因
      土地上為三合院一角坐落，乙方同意甲方協調後再拆除」
      ，又於第8條約定「本件不動產限於94年7月30日移交」；
      上訴人丙○○又稱：「（問：買受系爭土地前有無查看過
      土地現況？）之前為甲○○辦理買賣、過戶時就已經看過
      ，故買受前沒有再去查看系爭土地的現況。」、「三合院
      現在還在系爭土地上，之前我們已經和三合院所有人談妥
      ，同意拆除，我可以順利將系爭土地再出售，但因被原告
      假處分故無法出售。」再買賣契約書之第2條、第3條付款
      條件又載總價為2,385,000元，且無定金之約定，第1次94
      年7月7日付2,285,000元，第2次過戶完付100,000元；嗣
      上訴人丙○○於94年12月12日庭訊時又稱：「約定94年7
      月7日給付買賣價金2,285,000元，尾款10萬元是稅金」，
      則：(1)買受前竟未至現場看地，有違常理。(2)既稱前次僅
      係代辦過戶，未為仲介，如何知土地上有三合院。(3)有三
      合院占用，怎會全部一次付款（上訴人丙○○稱尾款10萬
      元是稅金，故無付第2次款），顯有違常理。更何況其於
      契約特別約定甲方（即賣方上訴人甲○○）須協調拆除，
      而上訴人丙○○稱其已和三合院所有人談妥，同意拆除；
      上訴人戊○○卻稱土地上有古厝，王春泉表示他會處理，
      所以沒有保留比較多的尾款，明顯不符。(4)且依其所提之
      「不動產買賣契約書」第3條(二)係約定「第2次於過戶完成
      後再給付10萬元正」，與上訴人所稱之稅款或係處理地上
      物而保留之尾款均不符。(5)再契約約定94年7月30日交付
      系爭土地，而迄94年9月9日執行假處分，土地上之三合院
      尚在，買方即上訴人丙○○怎皆無對賣方有何催促或違約
      之表示？(6)又簽約時無定金，又係一次付款（上訴人稱尾
      款10萬元係稅金，未再另付10萬元），對一其上有他人占
      用之土地買賣之付款情形，顯然有違一般社會買賣不動產
      之經驗。(7)又本件據上訴人提出之資料，係免土地增值稅
      ，印花稅共僅2,334元，縱代書費各半，何需10萬元稅金
      ？且上訴人丙○○先稱係其送件，須代書費嗎？
    4.而就另筆台南縣安定鄉○○段1514地號土地上訴人均避而
      不談，上訴人3人亦均信誓旦旦稱除系爭土地外無他筆交
      易。惟經提示土地登記謄本後，王春泉才表示係無買賣價
      金，直接由上訴人丙○○、戊○○處理，然上訴人原本怎
      會均稱無其他土地之交易移轉？且違常理不書寫契約約明
      權利義務？而上訴人丙○○對於港口段1514地號土地交易
      乙事，後又改稱因為有抵押借款，只有給王春泉10萬元或
      20萬元的現金而已。王春泉與上訴人丙○○之供述不僅前
      後迥異，甚至互相矛盾，且上訴人丙○○對於給付王春泉
      多少現金亦含糊其詞，顯非正常之買賣，其供述應無足採
      信為是。
    5.又上訴人丙○○稱與王春泉兄弟交易2、3次，與王春泉稱
      2、3年間有5次以上之交易亦不相符。是本件之買賣行為
      及移轉登記均係通謀虛偽而無效。
（三）退言之，縱上訴人間之買賣及移轉係真實，由另筆台南縣
      安定鄉○○段1514地號土地之情形，可知王春泉已繳不起
      貸款，上訴人甲○○亦稱系爭土地均係王春泉在處理，上
      訴人等人亦接受而移轉登記，則上訴人戊○○、丙○○於
      買賣或移轉系爭土地時，即有明知會損害債權人權利之惡
      意，爰依民法第244條第2、4項之規定，請求判決撤銷及
      回復原狀。
三、證據：援用原審提出之證據。
    理  由
一、被上訴人起訴主張：訴外人鍋王實業有限公司（下稱鍋王公
    司）於94年5月18日邀同上訴人甲○○、訴外人王春泉、陳
    淑真為連帶保證人，向被上訴人借款3,000,000元，借期自
    94年5月19日起至97年5月19日止，計3年。詎僅繳1期款償還
    本息後，竟自94年7月20日起未依約繳款，尚欠2,916,666元
    ，及自94年6月19日起至清償日止，按年息百分之7.063計算
    之利息，暨自94年7月20日起至清償日止，其逾期6個月以內
    者，按上開利率百分之10，超過6個月部分，按上開利率百
    分之20計算之違約金，經被上訴人向原法院聲請對上訴人核
    發支付命令（94年度促字第41195號），因無人異議而確定
    在案。上訴人甲○○既為上開債務之連帶保證人，自應對該
    債務負連帶清償責任。惟上訴人甲○○為脫免被上訴人對其
    連帶清償責任之追索，竟與上訴人戊○○通謀，虛偽將原登
    記在上訴人甲○○名下之坐落台南市○○區○○段630地號
    土地，於94年7月20日以買賣為原因移轉登記予上訴人丙○
    ○，該買賣行為乃為一通謀虛偽之意思表示，依民法第87條
    第1項之規定，應屬無效。被上訴人為上訴人甲○○之債權
    人，自得就其所有系爭土地求償，因此，聲請原法院對系爭
    土地為假處分（94年度執全字第2045號）在案，從而被上訴
    人提起本件訴訟即有受法律上之確認利益，並得代位上訴人
    甲○○或本於侵權行為法則（選擇合併）請求塗銷系爭土地
    之上開移轉所有權與上訴人丙○○之登記，被上訴人為此訴
    請判決如先位聲明所示。又縱認上訴人間之上開買賣行為為
    真，然上訴人甲○○除系爭土地外，財務困頓，已無其他資
    產，其他共同債務人亦無財產或收入，無法清償被上訴人之
    債權，買賣登記係詐害被上訴人債權之行為，當予以撤銷，
    為此依據民法第244條第2項、第4項之規定訴請判決如備位
    聲明所示。爰提起本件訴訟，請求判命：（一）先位聲明：
    (1)確認上訴人戊○○與上訴人甲○○於94年7月6日就系爭土
    地所有權全部約定移轉登記予上訴人丙○○之買賣契約不存
    在。(2)上訴人丙○○應將系爭土地，於94年7月20日以買賣
    為登記原因之所有權移轉登記，予以塗銷。（二）備位聲明
    ：(1)上訴人戊○○與上訴人甲○○於94年7月6日就系爭土地
    所有權全部約定移轉登記予上訴人丙○○之買賣行為應予撤
    銷。(2)上訴人丙○○應將系爭土地於94年7月20日之所有權
    移轉登記予以塗銷之判決等語。
二、上訴人甲○○則以：94年7月6日晚上約7、8點左右，訴外人
    王春泉到上訴人戊○○中華路的住家，與僅1人在場之上訴
    人戊○○講好買賣的條件，隔天往育賢街乙○○的代書事務
    所簽約，約定買賣價金為2,385,000元，戊○○於94年7月7
    日匯款2,285,000元到廚寶公司在寶華銀行臺南分行帳戶內
    ，其中100,000元是代書費及契稅等費用，多退少補，增值
    稅與代書費用是約定由賣方給付，因為雙方已經往來很久，
    互相信任，所以就當場把證件、權狀都留在那裡。又土地上
    有古厝，是王春泉丈母娘家人的，當時有向買方表示過戶完
    之後，會負責協調拆除交付事宜，故本件並非通謀虛偽意思
    表示所為之買賣，亦無意侵害被上訴人債權等語，資為抗辯
    。
三、上訴人戊○○則以：94年7月6日晚上，王春泉有拿權狀資料
    到育賢街宏偉公司，表示急需用錢要出賣系爭土地，買賣總
    價談好為230幾萬元，王春泉表示希望翌日匯款，伊遂於隔
    日囑伊女兒匯款220幾萬元至王春泉公司的帳戶，剩餘10 來
    萬元是要付登記費用等等。本件買賣的增值稅及登記等費用
    約定誰負擔伊已不記得了，因為是登記給上訴人丙○○，就
    沒有再過問。又系爭土地上有古厝，王春泉表示他會處理，
    故未保留較多尾款，因此，本件買賣並非通謀虛偽意思表示
    所為之買賣等語，資為抗辯。
四、上訴人丙○○則以：本件是94年7月6日晚上大約8、9點時，
    訴外人王春泉代理其弟即上訴人甲○○，攜帶權狀至伊經營
    宏偉公司（位於臺南市○區○○街313號）之處所，表示他
    們廚寶公司因需要資金週轉，急須出賣系爭土地，與上訴人
    丙○○母親即上訴人戊○○簽訂買賣契約書之登記私契2份
    ，約定買賣價金為2,385,000元，尾款100,000元為稅金，代
    書費、印花稅各半，登記名義人約定由買方指定，上訴人戊
    ○○並依約於94年7月7日匯款2,285,000元入廚寶公司寶華
    銀行臺南分行之帳戶內。本件是上訴人丙○○去送件的，過
    戶時是上訴人丙○○當代理人（嗣改稱非其承辦，並表示不
    認識代理人鄭牧仁），因之前上訴人丙○○就有仲介與王春
    泉買賣過土地，系爭土地當時甲○○買受時，是上訴人丙○
    ○公司裡面的小姐幫他辦過戶的。伊自始至終，均不知上訴
    人甲○○在外任何借貸關係，並無共串通謀，且事先不知上
    訴人甲○○債務情況，無意侵害被上訴人債權等語，資為抗
    辯。
五、兩造對於下列事實，並不爭執，堪信為實：
（一）訴外人鍋王公司於94年5月18日邀同上訴人甲○○、訴外
      人王春泉、陳淑真為連帶保證人，向被上訴人借款3,000,
      000元，借期自94年5月19日起至97年5月19日止，計3年。
      詎僅繳1期款償還本息後，竟自94年7月20日起未依約繳款
      ，尚欠本金2,916,666元，及自94年6月19日起至清償日止
      ，按年息百分之7.063計算之利息，暨自94年7月20日起至
      清償日止，其逾期6個月以內者，按上開利率百分之10，
      超過6個月部分，按上開利率百分之20計算之違約金未還
      ，經被上訴人向原法院聲請核發94年度促字第41195號支
      付命令，已於94年9月27日生送達效力，因無人異議而確
      定在案，此有借據、約定書、保證書、放款歷史交易明細
      表、支付命令及確定證明書影本等各1份在卷可稽（見原
      審卷第7至12頁），並經原審調閱原法院94年度促字第411
      95號民事聲請卷核閱無誤。
（二）系爭土地原登記在上訴人甲○○名下，於94年7月20日以
      買賣為原因移轉登記予上訴人丙○○，辦理登記手續之代
      理人為訴外人鄭牧仁，此有土地登記謄本、異動索引、臺
      南市安南地政事務所檢送之系爭土地買賣移轉登記申請書
      及登記資料、不動產買賣合約書影本各1份在卷可稽（見
      原審卷第13至16、26至35、65頁）。
（三）上訴人戊○○於94年7月7日囑其女兒高菁霞代為匯款2,28
      5,000元入廚寶公司於寶華銀行臺南分行00000000000號帳
      戶內，此有匯款委託書影本1份在卷可稽（見原審卷第54
      頁）。
（四）系爭土地上目前尚有訴外人所有之三合院，此經王春泉、
      上訴人戊○○陳述在卷（見原審卷第98、101頁）。
（五）系爭土地經被上訴人聲請原法院以94年度執全字第2045號
      執行假處分在案，此經原審調閱94年度執全字第2045號假
      處分執行卷核閱無誤。
（六）上訴人甲○○於系爭土地移轉登記後，已無資力可資清償
      債務，此有稅務電子閘門財產所得調件明細表1份在卷可
      稽（見原審卷第56至59頁）。
（七）訴外人王春泉另有於94年7月21日將坐落臺南縣安定鄉○
      ○段1514地號土地（下稱1514地號土地）、權利範圍移轉
      登記予上訴人丙○○，原因發生日期94年7月8日，王春泉
      向訴外人華南商業銀行借款設定之最高限額抵押權10,000
      ,000 元隨同移轉，並未塗銷，此有土地登記謄本2份及異
      動索引1份影本在卷可稽（見原審卷第88至91頁）。
（八）自94年6月1日起至94年7月11日止，以上訴人戊○○、丙
      ○○名義匯入廚寶公司寶華銀行臺南分行帳戶之款項明細
      如下：1.戊○○，94年6月9日，匯入4,035,000元。2.戊
      ○○，94年6月10日，匯入3,000,000元。3.戊○○，94年
      6月10日，匯入2,817,500元。4.戊○○，94年6月13日，
      匯入2,925,000元。5.戊○○，94年6月30日，匯入2,154,
      000元。6.丙○○，94年6月30日，匯入950,000元。7.丙
      ○○，94年7月1日，匯入1,500,000元。8.戊○○，94年7
      月7日，匯入2,285,000元。9.丙○○，94年7月8日，匯入
      500,000元，此有寶華銀行臺南分行檢送之交易往來資料1
      份在卷可稽（見原審卷第113至119、147至148頁）。
六、被上訴人另主張上訴人甲○○、戊○○間前開就系爭土地所
    為之移轉登記與上訴人丙○○係通謀虛偽之意思表示，依法
    應屬無效；縱為有效，亦有害於被上訴人之債權，其得依法
    請求確認系爭買賣契約不存在或撤銷該買賣行為，並代位上
    訴人甲○○請求上訴人丙○○塗銷系爭土地之所有權移轉登
    記等情，惟為上訴人所否認，並以前揭情詞置辯。茲本件所
    應審究者闕為：(一)上訴人甲○○、戊○○間就系爭土地所為
    之買賣及所有權移轉登記是否為通謀虛偽？(二)上訴人戊○○
    於94年7月7日匯款至寶華銀行台南分行000000000000號帳戶
    之2,285,000元，是否為系爭土地之買賣價金？(三)上訴人戊
    ○○、丙○○是否知情系爭土地之移轉將致損害債權人即被
    上訴人之權利？經查：
（一）按表意人與相對人通謀而為虛偽意思表示者，其意思表示
      無效。但不得以其無效對抗善意第三人。虛偽意思表示，
      隱藏他項法律行為者，適用關於該項法律行為之規定；民
      法第87條定有明文。次按第三人主張表意人與相對人通謀
      而為虛偽意思表示者，該第三人應負舉證之責（最高法院
      著有48年台上字第29號判例參照）。再按債務人欲免其財
      產被強制執行，與第三人通謀而為虛偽意思表示，將其所
　　　有不動產為第三人設定抵押權，債權人可依侵權行為之法
      則，請求第三人塗銷登記，亦可行使代位權，請求塗銷登
      記，兩者任其選擇行使之（最高法院67年度第5次民事庭
      會議決議及73年台抗字第472號判例參照）。本件被上訴
      人主張上訴人甲○○、戊○○間就系爭土地通謀虛偽意思
      表示，自應由被上訴人對上訴人甲○○、戊○○間關於買
      賣行為之通謀虛偽意思表示負舉證責任至明。
（二）上訴人戊○○於原審陳稱：「94年7月6日晚上，詳細時間
      不記得，王春泉有拿權狀資料到育賢街宏偉公司，他表示
      急需用錢要出賣系爭土地，買賣總價談好為230幾萬元，
      詳細價格、增值稅及登記等費用約定誰負擔，不記得了」
      等語（見原審卷第101頁）。而本件買賣時間為94年7月6
      日，與此次庭訊（95年2月9日）僅事隔7個月，衡諸常情
      一般人記憶7個月前之事，應不致於諸情偕忘，然上訴人
      戊○○既為買受人就價值不少之系爭土地買賣之重要細節
      竟多有遺忘，顯悖情理，則本件買賣契約是否真正存在，
      即非無疑。另上訴人丙○○於原審雖亦陳稱：「94年7月6
      日晚上大約8、9點時，上訴人甲○○由其哥哥王春泉代理
      ，至宏偉公司位於臺南市○區○○街313號之處所，王春
      泉拿系爭土地的權狀向我表示他們公司（廚寶公司）要週
      轉需要資金，要將土地賣給我…」等語（見原審卷第40頁
      ），均核與證人王春泉於原審到庭證稱：「94年7月6日晚
      上約7、8點左右，我到戊○○中華路的住家，當時只有我
      及戊○○在場，講好買賣的條件，隔天去育賢街乙○○的
      代書事務所簽約」等語（見原審卷第98頁），就系爭買賣
      契約簽訂之時間、處所等事項之陳述已互不一致，難令人
      置信。又證人乙○○雖於本院證稱：「（問：上訴人戊○
      ○和他的兒子丙○○94年去辦理不動產買賣有無印象？）
      有的。（問：當時辦理真正意思為何？）買賣，有到場簽
      立買賣契約書。…（問：印象中有無看到交付現金？）他
      們是按照買賣契約書匯款，沒有現金交付。（問：請問證
      人簽約在場有何人，是白天或是晚上？）王春泉、戊○○
      、丙○○3個人，白天或是晚上我忘記了。」等語（見本
      院卷第45頁）。惟依前揭王春泉之證述，簽約地點為「上
      訴人戊○○中華路的住家」，而上訴人丙○○、戊○○則
      稱簽約地點為「宏偉公司」，與乙○○證稱：「簽約時王
      春泉、戊○○、丙○○3個人在場」亦有不符，故難僅憑
      證人乙○○之證詞即認本件買賣契約係真正存在。
（二）再觀諸系爭土地辦理所有權移轉登記之情形，上訴人丙○
      ○先稱：「……本件是我本人送件的，過戶時是我本人當
      代理人，……，我不認識鄭牧仁」（見原審卷第41頁），
      嗣經原審提示登記資料，告以系爭土地本次移轉登記之代
      理人為鄭牧仁，其方改稱「本件不是我送件的」（見原審
      卷第43頁）。按一般人買受不動產，是否擔任辦理登記手
      續之代理人，應無誤記之理，更何況上訴人丙○○表示其
      係宏偉公司之負責人，該公司專司不動產買賣業務，衡情
      上訴人丙○○應不會對公司往來之登記代理人毫無所悉？
      詎上訴人丙○○卻對其是否擔任辦理系爭土地所有權移轉
      登記手續之代理人乙節，前後陳述矛盾，所言實難採信。
（三）又查，系爭土地買賣契約書上之其他約定事項明確約定「
      因土地上為三合院一角坐落，乙方同意甲方協調後再拆除
      」，第8條約定「本件不動產限於94年7月30日移交」，第
      2 、3條付款條件記載「總價2,385,000元，無定金之約定
      ，第1次於94年7月7日付2,285,000元，第2次於過戶完成
      後再給付100,000元」，此有該買賣契約書在卷可稽（見
      原審卷第65頁）。然上訴人丙○○卻陳稱：「之前為甲○
      ○辦理買賣、過戶時就已經看過，故買受前沒有再去查看
      系爭土地的現況。三合院現在還在系爭土地上，之前我們
      已和三合院所有人談妥，同意拆除，我可以順利將系爭土
      地再出售，但因被被上訴人假處分故無法出售。」等語（
      見原審卷第41至42頁）。由此已見上訴人在買受有訴外人
      之三合院占用之土地前，竟未至現場查看、協調遷讓或繼
      續提供使用，且於地上物拆除前，即給付大部分價金，僅
      保留100,000元，顯已與交易常情及習慣有違，益令人滋
      生疑議。雖上訴人丙○○主張尾款100,000元是稅金云云
      ，惟系爭土地係免土地增值稅，印花稅共2,384元（見原
      審卷第29、52頁），顯無以100,000元之高額作為尾款之
      必要，且上訴人又未能舉證以實其說，故上訴人丙○○前
      開主張，即不足採。
（四）證人王春泉與上訴人丙○○對渠等另有1514地號土地之移
      轉登記行為，均避而不談，此由上訴人丙○○陳稱：「（
      問：94年7月1日起除系爭土地外，尚有無交付其他的價金
      給甲○○或王春泉？）應該沒有，應該只有這一筆」等語
      可知（見原審卷第97頁）。證人王春泉證稱：「（問：94
      年7月至今除了系爭土地外尚有無自上訴人丙○○、戊○
      ○拿到其他的價金？）沒有賣其他的不動產，只有拿到這
      一筆的價金，系爭土地是我們兄弟與其餘上訴人到目前為
      止最後一筆交易」等語（見原審卷第99至100頁）。嗣經
      原審提示1514地號土地登記謄本、異動資料後，上訴人丙
      ○○改稱：「因有抵押借款，只有給王春泉100,000元或
      200,000元現金而已」等語（見原審卷第159頁）；證人王
      春泉則證述：「這件沒有簽立私契，我將土地交給丙○○
      ，由他負責清償華南銀行的貸款，我貸款400多萬元，沒
      有另外約定價金…」等語（見原審卷第100頁）。且就雙
      方不動產交易次數，上訴人丙○○陳稱：「與王春泉兄弟
      交易2、3次」等語（見原審卷第96頁）；證人王春泉則證
      稱：「2、3年間有5次以上」等語（見原審卷第98頁）。
      由上可知，渠等陳述均有不符，可信度亦值懷疑。益見甲
      ○○、王春泉兄弟已繳不起貸款，則上訴人戊○○、丙○
      ○於買賣或移轉系爭土地時，即有明知會損害債權人之被
      上訴人之權利，應堪認定。
（五）另上訴人辯稱不爭執事項（三）之匯款即本件買賣價金之
      交付，而上訴人丙○○亦在原審陳述：「（問：上訴人甲
      ○○、上訴人訴訟代理人王春泉有無積欠上訴人個人或公
      司金錢？）他們二人有欠我朋友錢，但與這些買賣無關，
      與他們的買賣關係、價金都清楚了，沒有未付款」等語（
      見原審卷第97頁）；證人王春泉則證述：「（問：上訴人
      間有無其他金錢往來？）沒有，只有土地買賣。」等語（
      見原審卷第158頁）。經原審提示上訴人戊○○、丙○○
      與訴外人廚寶公司間如不爭執事項（八）所示之匯款往來
      明細後，證人王春泉改證述：「（問：為何95年7月8日丙
      ○○還匯款500,00 0元入該帳戶？）與本件土地買賣無關
      ，是丙○○與我買贈與品的貨款。（問：請陳述94年6月
      戊○○與丙○○匯款名目。）是我拿客票給上訴人戊○○
      、丙○○借款，拿來買原料，純粹是朋友幫忙，沒有約定
      利息，7月份以後有跳票，之前都有兌現，買原料要用現
      金，客票是4個月的票期，所以要向上訴人票貼。」等語
      （見原審卷第158頁）；上訴人丙○○則改稱：「（問：
      94年6、7月間除了系爭土地，與王春泉、甲○○、廚寶公
      司有何交易？）94年5、6月有向廚寶公司買贈與品，6、7
      月份付款，多少錢不記得，陸續都有再買，一次買多少不
      記得，要看帳才知道，也有1、200萬的，我們向廚寶買之
      後再賣給別人賺差價，其他的是王春泉拿客票來融資，利
      息先扣，客票都退票，94年6、7月欠多少要看帳才知道，
      現在王春泉還有欠款，欠多少不知道，王春泉是向我們公
      司借款，但公司是家族企業，為了避稅所以以個人名義匯
      款，94年6、7月間包含系爭土地買賣價金，其餘是贈與品
      買賣及融資。（問：票貼的利息多少？）月息2分至2分半
      。（問：之前你陳述，甲○○、甲○○只有欠你朋友錢，
      與今日之陳述不同，請說明？）我今天是針對匯款資料陳
      述，公司是很多人共有，資金是很多人的，我說他們欠朋
      友錢是欠我們公司的金主，事情是我們公司經手的，所以
      負責要追回來。」等語（見原審卷第159至160頁）。兩造
      既然另有贈與品買賣及票貼之交易關係，則上訴人戊○○
      於94年7月7日由高菁霞代理匯款入廚寶公司前開帳戶之2,
      285,000元，即難認係交付本件買賣之價金。
七、綜上所述，上訴人與證人王春泉間，就系爭買賣之細節，竟
    有上述前後及彼此互相間之不一致情形。又證人王春泉、訴
    外人廚寶公司與上訴人丙○○、戊○○間，彼此金錢往來頻
    繁，則上開2,285,000元之匯款亦與買賣價金之總額不符，
    因此，難遽認係系爭土地買賣價金交付之佐證，是該買賣契
    約難認為真實。從而，被上訴人主張系爭土地之買賣及所有
    權移轉登記係通謀虛偽意思表示行為，尚非無據。爰本於代
    位、侵權行為（選擇合併）及通謀虛偽意思表示之法律關係
    ，訴請確認上訴人甲○○與上訴人戊○○間就系爭土地之土
    地所有權全部約定移轉登記予上訴人丙○○之買賣契約不存
    在及請求上訴人丙○○就系爭土地以買賣為原因，於94年7
    月20日所為之所有權移轉登記應予塗銷，自屬有據，應予准
    許。原審為上訴人敗訴之判決，經核於法並無不合。上訴意
    旨指摘原判決不當，求予廢棄改判，為無理由，應予駁回。
    被上訴人另依侵權行為之法則（與代位選擇合併）訴請第三
    人塗銷其因無效法律行為所為之所有權移轉登記，因依代位
    之規定，已有理由，此部分毋庸再討論。又被上訴人先位聲
    明既有理由，則其備位聲明即不須再予論述，附此敘明。
八、本件事證已臻明確，兩造其餘攻擊防禦方法及證據資料，核
    與本件判決結果不生影響，不予一一論述，併予敘明。
九、據上論結，本件上訴為無理由，依民事訴訟法第449條第1項
    、第78條，判決如主文。
中　　華　　民　　國　　96　　年　　4 　　月　　17　　日
                  民事第四庭    審判長法　官  王惠一
　　　　　　　　　　　      　　　  　法　官  林永茂
　　　　　　　　　　　      　　　  　法　官  王浦傑
上為正本係照原本作成。
如對本判決上訴，須於判決送達後20日內向本院提出上訴狀，未
表明上訴理由者，應於上訴後20日內，向本院提出理由書（須附
繕本）。依法須繳納裁判費並應委任律師為訴訟代理人，始得上
訴。
中　　華　　民　　國　　96　　年　　4 　　月　　17　　日
                                      書記官  廖英琇
【附記】
民事訴訟法第466條之1：
(1)對於第二審判決上訴，上訴人應委任律師為訴訟代理人。但上
  訴人或其法定代理人具有律師資格者，不在此限。
(2)上訴人之配偶、三親等內之血親、二親等內之姻親，或上訴人
  為法人、中央或地方機關時，其所屬專任人員具有律師資格並
  經法院認為適當者，亦得為第三審訴訟代理人。
民事訴訟法第466條之2：
  上訴人無資力委任訴訟代理人者，得依訴訟救助之規定，聲請
  第三審法院為之選任律師為其訴訟代理人。
